【裁判字號】    99,消債清,100
【裁判日期】    991215
【裁判案由】    清算事件
【裁判全文】
臺灣臺北地方法院民事裁定           99年度消債清字第100號
聲  請  人
即  債務人  陳坤源
代  理  人  林淑娟律師
上列當事人依消費者債務清理條例聲請清算，本院裁定如下：
    主  文
清算及保全處分之聲請均駁回。
聲請費用由聲請人負擔。
    理  由
一、按債務人不能清償債務或有不能清償之虞者，得依本條例所
    定更生或清算程序，清理其債務；債務人對於金融機構因消
    費借貸、自用住宅借款、信用卡或現金卡契約而負債務，在
    聲請更生或清算前，應提出債權人清冊，以書面向最大債權
    金融機構請求協商債務清償方案，並表明共同協商之意旨，
    消費者債務清理條例（下稱消債條例）第三條、第一百五十
    一條第一項分別定有明文。又聲請更生或清算不合程式或不
    備其他要件者，法院應以裁定駁回之，但其情形可以補正者
    ，法院應定期間先命補正，復為同條例第八條所明定。可知
    消債條例係採協商前置主義，其意旨在使債務人與多數債權
    人間能自主解決其債務，利用法院程序外解決之協商機制，
    為迅速有效之自主性解決，以疏減法院負擔，有效分配司法
    資源，而此程序之進行，有賴當事人間之協力配合，本於誠
    信為基礎，形成債務清理之共識，藉由法院之事後核可，賦
    予協商內容作為執行名義之正當性，故債務人自應確實經此
    協商程序，始能聲請更生或清算，倘債務人與債權人於進行
    協商程序時，一造當事人消極未盡相關協商義務，或實際上
    並無成立協商之真意，雖有債務協商不成立之形式，然藉由
    脫法方式造成此等結論，即難謂已踐履消債條例第一百五十
    一條規定之前置協商程序。另法院就更生或清算之聲請為裁
    定前，得因利害關係人之聲請或依職權，以裁定為保全處分
    ，消債條例第十九條第一項亦有明文；惟該項保全處分，係
    法院為防杜債務人之財產減少，維持債權人間之公平受償及
    使債務人有清算之機會，所為暫時之處分行為，自應以聲請
    更生或清算程序合法存在，始有保全處分之必要。
二、聲請意旨略以：伊曾依消債條例第一百五十一條規定，檢具
    債權人清冊等資料向最大債權銀行中國信託商業銀行（下稱
    中國信託）請求前置協商，中國信託提供聲請人還款方式，
    為月繳新台幣（下同）八千元，七十二期零利率，聲請人本
    要答應協商條件，然聲請人負債高達二百八十九萬九千二百
    五十三元，另有兩家資產管理公司債權未納入協商，聲請人
    唯恐協商成立，無法負擔剩餘兩家資產管理公司之債務，且
    聲請人自民國九十八年二月起每個月所得僅有一萬五千元，
    亦無法答應協商方案，為此聲請清算及保全處分等語。
三、經查：
  (一)聲請人為本件清算之聲請，固已提出財政部台北國稅局綜合
    所得稅各類所得資料清單、財產歸屬資料清單、財產及收入
    狀況說明書、債權人清冊、財團法人金融聯合徵信中心當事
    人綜合信用報告、薪資單及存摺節本等件為證。惟參諸消債
    條例第一百五十一條第五項立法理由，債務人依消債條例之
    規定向金融機構請求債務協商，受請求之金融機構通知其他
    債權人與債務人參與協商時，其他債權人得選擇是否參與協
    商，未參與協商之債權人，本即不受已成立協商之拘束，債
    務人如為清償未參與協商債權人之債務致履行顯有重大困難
    者，即屬不可歸責於己。是以，消債條例所定之前置協商，
    並未強制全體債權人加入，聲請人尚不得以部分債權未能列
    入協商範圍為由拒絕履踐前置協商程序，仍應確實經此協商
    程序，如因故未能成立協商，或協商成立後，因前置協商方
    案所不及之債權人行使權利，致其無法履行協商方案，始得
    聲請更生或清算，請求法院賦與開啟債務清理程序之機會。
    本件聲請人原已同意最大債權銀行中國信託於協商時所提出
    之協商方案，然其後表示因有資產管理公司債權未納入協商
    ，故不同意協商致協商不成立，足見該還款方案為聲請人足
    以負擔，惟其以部分債權未能列入協商範圍為由拒絕履踐前
    置協商程序，應認其並無進行並成立協商之真意，自不得僅
    憑其有申請協商之外觀，即遽而認其業已踐行前置協商程序
    。準此，並不足認聲請人已履踐消債條例第一百五十一條規
    定之前置協商程序，聲請人主張其已履踐前置協商程序，應
    許其逕向法院聲請清算，顯非可採。
  (二)另聲請人謂其自九十八年二月以後每個月所得僅有一萬五千
    元，惟與聲請人提出之財產及收入狀況收明書，所載每月薪
    資所得一萬五千元，殘障補助每月三千元，總計一萬八千元
    不符，且依其所述支出，每月支出伙食費三千元、電話費一
    千一百元、醫療費（健保及國民年金）一千零九元及交通費
    一千五百元，總計每月支出六千六百零九元，以其每月所得
    一萬八千元扣除每月支出六千六百零九元，所餘一萬一千三
    百九十一元，仍超過最大債權銀行中國信託所提供聲請人每
    月還款條件八千元，亦無不能清償之情事，足見聲請人並無
    依消債條例第一百五十一條規定進行並成立協商之真意，其
    逕向法院聲請清算，自不應准。
四、綜上，本件聲請人於提起本件清算之聲請前，雖曾請求進行
    前置協商，然如前述，並不足認聲請人已踐履消債條例第一
    百五十一條規定之前置協商程序，逕為本件清算之聲請，於
    法未合，且此欠缺已無從補正，揆諸上開說明，自應駁回其
    清算之聲請，爰裁定如主文。
五、本件清算之聲請既經駁回，其保全處分之聲請即失所附麗，
    應併予駁回，爰併裁定如主文。
中    華    民    國    99    年    12    月    15    日
              民事第一庭    法      官  劉台安
上為正本係照原本作成。
如不服本裁定，應於裁定送達後十日內，以書狀向本院提出抗告
，並繳納抗告費新臺幣一千元。
中    華    民    國    99    年    12    月    15    日
                            書  記  官  曹瓊文

司法院資訊處製作；財團法人民間司法改革基金會備份。
